ACORDAO-COMPLETO-2436862

ACÓRDÃO 1425/2021 ATA 3/2021 - PRIMEIRA CÂMARA

Vistos, relatados e discutidos estes autos de processo de tomada de contas especial instaurada pela Secretaria Especial de Cultura em razão de não comprovação da regular aplicação dos recursos captados por força do projeto cultural Pronac 05-3168,
	ACORDAM os Ministros do Tribunal de Contas da União, reunidos em sessão da Primeira Câmara, ante as razões expostas pelo relator, em:
	9.1. com fundamento nos arts. 1º, inciso I, e 16, inciso III, alíneas "b" e "c", da Lei 8.443/1992 c/c os arts. 19 e 23, inciso III, da mesma Lei, e com os arts. 1º, inciso I, 209, inciso III, 210 e 214, inciso III, do RITCU, julgar irregulares as contas do Grêmio Recreativo Escola de Samba Estação Primeira de Mangueira (30.029.219/0001-84) , condenando-o ao pagamento das quantias abaixo discriminadas, com a fixação do prazo de 15 (quinze) dias, a contar da notificação, para comprovar, perante o Tribunal (art. 214, inciso III, alínea "a", do RITCU) , o recolhimento da dívida aos cofres do Fundo Nacional de Cultura, atualizada monetariamente e acrescida dos juros de mora, calculados a partir das datas indicadas até a do efetivo recolhimento, na forma prevista na legislação em vigor: 
	Data de ocorrência
	Valor histórico (R$) 
	Tipo da parcela

	23/2/2006
	350.000,00
	Débito

	23/2/2006
	40.000,00
	Débito

	31/3/2006
	150.000,00
	Débito

	23/2/2006
	15,00
	Crédito

	23/2/2006
	15,00
	Crédito

	3/3/2006
	0,10
	Crédito

	7/3/2006
	25,57
	Crédito

	7/3/2006
	29,40
	Crédito

	7/3/2006
	22,72
	Crédito

	7/3/2006
	13,40
	Crédito

	7/3/2006
	24,75
	Crédito

	7/3/2006
	7,04
	Crédito

	8/3/2006
	9,90
	Crédito

	13/3/2006
	18,26
	Crédito

	14/3/2006
	47,30
	Crédito

	14/3/2006
	12,87
	Crédito

	14/3/2006
	15,40
	Crédito

	14/3/2006
	10,45
	Crédito

	14/3/2006
	1.302,43
	Crédito

	15/3/2006
	13,36
	Crédito

	15/3/2006
	6,60
	Crédito

	15/3/2006
	15,00
	Crédito

	16/3/2006
	11,00
	Crédito

	17/3/2006
	7,45
	Crédito

	22/3/2006
	149,41
	Crédito

	4/4/2006
	17,94
	Crédito

	7/4/2006
	16,50
	Crédito

	7/4/2006
	8,30
	Crédito

	7/4/2006
	12,10
	Crédito

	12/4/2006
	147,41
	Crédito

	17/4/2006
	15,00
	Crédito

	25/4/2006
	412,85
	Crédito

	3/5/2006
	13,74
	Crédito

	9.2. autorizar, nos termos do art. 28, inciso II, da Lei 8.443/1992, a cobrança judicial da dívida, caso não seja atendida a notificação;
	9.3. autorizar, caso solicitado, o pagamento das dívidas em até 36 (trinta e seis) parcelas mensais e consecutivas, nos termos do art. 26 da Lei 8.443/1992 c/c o art. 217 do RITCU, fixando o prazo de 15 (quinze) dias, a contar do recebimento da notificação, para comprovação perante o Tribunal do recolhimento da primeira parcela, e de 30 (trinta) dias, a contar da parcela anterior, para comprovação do recolhimento das demais parcelas, devendo incidir sobre cada valor mensal, atualizado monetariamente, os juros de mora devidos, na forma prevista na legislação em vigor;
	9.4. alertar ao responsável que a inadimplência de qualquer parcela acarretará o vencimento antecipado do saldo devedor;
9.5. dar ciência da presente deliberação ao Procurador-Chefe da Procuradoria da República no Estado do Rio de Janeiro, nos termos do § 3º do art. 16 da Lei 8.443/1992 c/c o § 7º do art. 209 do RITCU; e
9.6. dar ciência do presente acórdão ao responsável e à Secretaria Especial de Cultura.

Tomada de contas especial instaurada em razão da não comprovação da regular aplicação de recursos captados por força de projeto cultura (Lei Rouanet).

Primeira Câmara

Secretaria Especial da Cultura

3. Responsável: Grêmio Recreativo Escola de Samba Estação Primeira de Mangueira (30.029.219/0001-84)

13.1. Ministros presentes: Jorge Oliveira (na Presidência) e Benjamin Zymler (Relator).
13.2. Ministros-Substitutos convocados: Augusto Sherman Cavalcanti e Weder de Oliveira.

BENJAMIN ZYMLER

Adoto como relatório, com alguns ajustes de forma, a instrução elaborada no âmbito da Secretaria de Controle Externo de Tomada de Contas Especial (SecexTCE) , inserta à peça 53:
"INTRODUÇÃO
Cuidam os autos de tomada de contas especial instaurada pela Secretaria Especial de Cultura em desfavor do Grêmio Recreativo Escola de Samba Estação Primeira de Mangueira (30.029.219/0001-84) , de Álvaro Luiz Caetano (XXX.777.697-XX) e de Percival Pires (XXX.662.437-XX) em razão de não comprovação da regular aplicação dos recursos repassados pela União, captados por força do projeto cultural Pronac 05-3168, descrito da seguinte forma: 'Este projeto tem como objetivo a realização do desfile da escola de samba Mangueira no Carnaval de 2006, compreendendo desde a concepção do desfile até a apresentação final, desenvolvendo todos dos trabalhos da montagem do espetáculo.'
HISTÓRICO
Em 23/10/2017, com fundamento na IN/TCU 71/2012, alterada pela IN/TCU 76/2016 e DN/TCU 155/2016, o dirigente da instituição Secretaria Especial de Cultura autorizou a instauração da tomada de contas especial (peça 19) . O processo foi registrado no sistema e-TCE com o número 478/2017.
A Portaria 142, de 23/3/2006, autorizou a captação do valor de apoio, totalizando R$ 1.718.713,00, no período de 23/2/2006 a 31/3/2006 (peça 4) , com prazo para execução dos recursos 2/3/2006 a 31/3/2006.
A proponente captou recursos autorizados, no montante de R$ 540.000,00, conforme atestam os recibos (peça 3) e os extratos bancários (peça 14) .
O fundamento para a instauração da tomada de contas especial, conforme consignado na matriz de responsabilização elaborada pelo tomador de contas, foi a constatação da seguinte irregularidade: 
'Não comprovação da boa e regular aplicação dos recursos recebidos da União.'
Diante da ausência de justificativas suficientes para elidir a irregularidade e da não devolução dos recursos, instaurou-se a tomada de contas especial.
No relatório (peça 33) , o tomador de contas concluiu que o prejuízo importaria no valor original de R$ 540.000,00, imputando-se a responsabilidade ao Grêmio Recreativo Escola de Samba Estação Primeira de Mangueira, a Álvaro Luiz Caetano, na condição de dirigente, e a Percival Pires, na condição de dirigente. 
Em 19/2/2019, a Controladoria-Geral da União emitiu relatório de auditoria (peça 34) em concordância com o relatório do tomador de contas. O certificado de auditoria e o parecer do dirigente do órgão de controle interno concluíram pela irregularidade das presentes contas (peças 35 e 36) .
Em 28/2/2019, o ministro responsável pela área atestou haver tomado conhecimento das conclusões contidas no relatório e no certificado de auditoria, bem como do parecer conclusivo do dirigente do órgão de controle interno, manifestando-se pela irregularidade das contas, e determinou o encaminhamento do processo ao Tribunal de Contas da União (peça 37) .
Na instrução inicial (peça 40) , analisando-se os documentos nos autos, concluiu-se pela necessidade de realização de citação para as irregularidades abaixo: 
Irregularidade 1: não comprovação da boa e regular aplicação dos recursos federais repassados por força do Projeto Cultural Pronac 05-3168 em face da insuficiência de documentos que permitam evidenciar a execução financeira dos recursos repassados.
Evidências da irregularidade: documento técnico presente na peça 5.
Normas infringidas: art. 2°, §§ 1º e 2º, da Lei 8.313/1991; art. 46 do Decreto 5.761/2006; art. 1º da Lei 8.313/1991; art. 2º do Decreto 5.761/2006; art. 30, caput, da IN STN 1/1997, arts. 37, caput, e 70, parágrafo único, da Constituição Federal; art. 93 do Decreto-Lei 200/67.
Débitos relacionados ao responsável Grêmio Recreativo Escola de Samba Estação Primeira de Mangueira (30.029.219/0001-84) :
	Data de ocorrência
	Valor histórico (R$) 
	Identificador da parcela

	23/2/2006
	350.000,00
	D1

	23/2/2006
	40.000,00
	D2

	31/3/2006
	150.000,00
	D3

	23/2/2006
	15,00
	C31

	23/2/2006
	15,00
	C32

	3/3/2006
	0,10
	C33

	7/3/2006
	25,57
	C34

	7/3/2006
	29,40
	C35

	7/3/2006
	22,72
	C36

	7/3/2006
	13,40
	C37

	7/3/2006
	24,75
	C38

	7/3/2006
	7,04
	C39

	8/3/2006
	9,90
	C40

	13/3/2006
	18,26
	C41

	14/3/2006
	47,30
	C42

	14/3/2006
	12,87
	C43

	14/3/2006
	15,40
	C44

	14/3/2006
	10,45
	C45

	14/3/2006
	1.302,43
	C46

	15/3/2006
	13,36
	C47

	15/3/2006
	6,60
	C48

	15/3/2006
	15,00
	C49

	16/3/2006
	11,00
	C50

	17/3/2006
	7,45
	C51

	22/3/2006
	149,41
	C52

	4/4/2006
	17,94
	C53

	7/4/2006
	16,50
	C54

	7/4/2006
	8,30
	C55

	7/4/2006
	12,10
	C56

	12/4/2006
	147,41
	C57

	17/4/2006
	15,00
	C58

	25/4/2006
	412,85
	C59

	3/5/2006
	13,74
	C60

Cofre credor: Fundo Nacional de Cultura.
Responsável: Grêmio Recreativo Escola de Samba Estação Primeira de Mangueira (30.029.219/0001-84) .
Conduta: nas parcelas D1 a D3 - não apresentar documentação que comprovasse a boa e regular execução financeira dos recursos repassados no âmbito do Pronac 05-3168.
Nexo de causalidade: a não apresentação impediu a comprovação de que os recursos federais repassados foram efetivamente aplicados em despesas relacionadas à execução do desfile da escola de samba Mangueira no carnaval de 2006, o que implica a ausência de nexo entre os recursos e o objeto executado, e gera danos ao erário correspondente ao valor total repassado pela União.
Culpabilidade: não há excludentes de ilicitude, de culpabilidade e de punibilidade; é razoável supor que os responsáveis tinham consciência da ilicitude de sua conduta; era exigível conduta diversa da praticada, qual seja, apresentar todos os documentos necessários para comprovar como foram aplicados os recursos federais repassados, evidenciando a boa e regular execução financeira do projeto. 
 Encaminhamento: citação.
 Apesar de o tomador de contas haver incluído Álvaro Luiz Caetano e Percival Pires como responsáveis neste processo, após análise realizada sobre a documentação acostada aos autos, conclui-se que suas responsabilidades devem ser excluídas, uma vez que, quanto ao primeiro, já havia transcorrido mais de dez anos sem a sua notificação e, quanto ao segundo, não há evidências de que tenha tido participação na irregularidade aqui verificada, já que não geriu os recursos repassados.
 Em cumprimento ao pronunciamento da unidade (peça 42) , foi efetuada citação do responsável, nos moldes adiante:
 Grêmio Recreativo Escola de Samba Estação Primeira de Mangueira:
	Comunicação: Ofício 9.900/2020 - Seproc (peça 45) 
Data da Expedição: 1/4/2020
Data da Ciência: não houve (Não procurado) (peça 46) 
Observação: Ofício enviado para o endereço do responsável, conforme pesquisa de endereço no sistema da Receita Federal.
	
	Comunicação: Ofício 25.152/2020 - Seproc (peça 49) 
Data da Expedição: 5/6/2020
Data da Ciência: não houve (Desconhecido, Outros) (peça 52) 
Observação: Ofício enviado para o endereço do responsável, conforme pesquisa de endereço no sistema da Receita Federal (peça 47) .
	
	Comunicação: Edital 740/2020 - Seproc (peça 48) 
Data da Publicação: 2/6/2020
Fim do prazo para a defesa: 18/6/2020
	
 Conforme Despacho de Conclusão das Comunicações Processuais (peça 51) , as providências inerentes às comunicações processuais foram concluídas. 
 Transcorrido o prazo regimental, o responsável Grêmio Recreativo Escola de Samba Estação Primeira de Mangueira permaneceu silente, devendo ser considerado revel, nos termos do art. 12, § 3º, da Lei 8.443/1992.
ANÁLISE DOS PRESSUPOSTOS DE PROCEDIBILIDADE DA IN/TCU 71/2012
Avaliação de Viabilidade do Exercício do Contraditório e Ampla Defesa
 Verifica-se que não houve o transcurso de mais de dez anos desde o fato gerador sem que tenha havido a notificação de Grêmio Recreativo Escola De Samba Estação Primeira de Mangueira pela autoridade administrativa federal competente (art. 6º, inciso II, c/c art. 19 da IN/TCU 71/2012, modificada pela IN/TCU 76/2016) , uma vez que os recursos foram repassados em 2006 e a entidade foi notificada em 2010 (peças 13 e 29) , tendo inclusive comparecido aos autos (peça 26) .
Valor de Constituição da TCE 	
 Verifica-se, ainda, que o valor atualizado do débito apurado (sem juros) , em 1/1/2017, é de R$ 1.005.676,69, portanto, superior ao limite mínimo de R$ 100.000,00, na forma estabelecida conforme os arts. 6º, inciso I, e 19 da IN/TCU 71/2012, modificada pela IN/TCU 76/2016. 
OUTROS PROCESSOS/DÉBITOS NOS SISTEMAS DO TCU COM OS MESMOS RESPONSÁVEIS
 Informa-se que foi encontrado processo no Tribunal com o mesmo responsável:
	Responsável
	Processos

	Grêmio Recreativo Escola de Samba Estação Primeira de Mangueira
	Processo 008.524/2020-3 [TCE, aberto, 'TCE instaurada pelo (a) Secretaria Especial de Cultura em razão de Não comprovação da regular aplicação dos recursos repassados pela União, Lei Rouanet, que teve por objeto O objetivo do projeto é a realização do desfile infantil da escola de samba Mangueira em 2005, compreendendo desde a concentração do desfile até a apresentação final, desenvolvendo todos os trabalhos de montagem do espetáculo. (nº da TCE no sistema: 502/2018) ']

 A tomada de contas especial está, assim, devidamente constituída e em condição de ser instruída.
EXAME TÉCNICO
Da validade das notificações:
 Preliminarmente, cumpre tecer breves considerações sobre a forma como são realizadas as comunicações processuais no TCU. A esse respeito, destacam-se o art. 179 do Regimento Interno do TCU (Resolução 155, de 4/12/2002) e o art. 4º, inciso III, § 1º, da Resolução TCU 170, de 30 de junho de 2004, in verbis:
'Art. 179. A citação, a audiência ou a notificação, bem como a comunicação de diligência, farse-ão:
I - mediante ciência da parte, efetivada por servidor designado, por meio eletrônico, fac-símile, telegrama ou qualquer outra forma, desde que fique confirmada inequivocamente a entrega da comunicação ao destinatário;
II - mediante carta registrada, com aviso de recebimento que comprove a entrega no endereço do destinatário;
III - por edital publicado no Diário Oficial da União, quando o seu destinatário não for localizado (...) '
'Art. 3º As comunicações serão dirigidas ao responsável, ou ao interessado, ou ao dirigente de órgão ou entidade, ou ao representante legal ou ao procurador constituído nos autos, com poderes expressos no mandato para esse fim, por meio de:
I - correio eletrônico, fac-símile ou telegrama;
II - servidor designado;
III - carta registrada, com aviso de recebimento;
IV - edital publicado no Diário Oficial da União, quando o seu destinatário não for localizado, nas hipóteses em que seja necessário o exercício de defesa.'
'Art. 4º. Consideram-se entregues as comunicações:
I - efetivadas conforme disposto nos incisos I e II do artigo anterior, mediante confirmação da ciência do destinatário;
II - realizadas na forma prevista no inciso III do artigo anterior, com o retorno do aviso de recebimento, entregue comprovadamente no endereço do destinatário;
III - na data de publicação do edital no Diário Oficial da União, quando realizadas na forma prevista no inciso IV do artigo anterior.
§ 1º O endereço do destinatário deverá ser previamente confirmado mediante consulta aos sistemas disponíveis ao Tribunal ou a outros meios de informação, a qual deverá ser juntada ao respectivo processo. (...) '
 Bem se vê, portanto, que a validade da citação via postal não depende de que o aviso de recebimento seja assinado pelo próprio destinatário da comunicação, o que dispensa, no caso em tela, a entrega do AR em 'mãos próprias'. A exigência da norma é no sentido de o Tribunal verificar se a correspondência foi entregue no endereço correto, residindo aqui a necessidade de certeza inequívoca. 
 Não é outra a orientação da jurisprudência do TCU, conforme se verifica dos julgados a seguir transcritos:
'São válidas as comunicações processuais entregues, mediante carta registrada, no endereço correto do responsável, não havendo necessidade de que o recebimento seja feito por ele próprio' (Acórdão 3648/2013-TCU-Segunda Câmara, Relator Ministro JOSÉ JORGE) ;
'É prescindível a entrega pessoal das comunicações pelo TCU, razão pela qual não há necessidade de que o aviso de recebimento seja assinado pelo próprio destinatário. Entregandose a correspondência no endereço correto do destinatário, presume-se o recebimento da citação' (Acórdão 1019/2008-TCU-Plenário, Relator Ministro BENJAMIN ZYMLER) ; e
'As comunicações do TCU, inclusive as citações, deverão ser realizadas mediante Aviso de Recebimento - AR, via Empresa Brasileira de Correios e Telégrafos, bastando para sua validade que se demonstre que a correspondência foi entregue no endereço correto' (Acórdão 1.526/2007Plenário, Relator Ministro AROLDO CEDRAZ) .
 A validade do critério de comunicação processual do TCU foi referendada pelo Supremo Tribunal Federal, nos termos do julgamento do MS-AgR 25.816/DF, por meio do qual se afirmou a desnecessidade da ciência pessoal do interessado, entendendo-se suficiente a comprovação da entrega do 'AR' no endereço do destinatário:
'Ementa: agravo regimental. Mandado de segurança. Desnecessidade de intimação pessoal das decisões do tribunal de contas da união. art. 179 do regimento interno do TCU. Intimação do ato impugnado por carta registrada, iniciado o prazo do art. 18 da lei nº 1.533/51 da data constante do aviso de recebimento. Decadência reconhecida. Agravo improvido.
O envio de carta registrada com aviso de recebimento está expressamente enumerado entre os meios de comunicação de que dispõe o Tribunal de Contas da União para proceder às suas intimações.
O inciso II do art. 179 do Regimento Interno do TCU é claro ao exigir apenas a comprovação da entrega no endereço do destinatário, bastando o aviso de recebimento simples.'
Da revelia do responsável Grêmio Recreativo Escola de Samba Estação Primeira de Mangueira
 A citação do responsável se deu de forma bastante zelosa, visto  que, inicialmente, tentou-se realizar a citação nos endereços constantes na base de dados da Receita Federal do Brasil (peças 45, 46, 47 e 52) . A entrega dos ofícios citatórios nesses endereços não ficou comprovada, razão pela qual promoveu-se a notificação por edital publicado no Diário Oficial da União (peça 48) 
 Importante destacar que, antes de promover a citação por edital, para assegurar a ampla defesa, buscaram-se outros meios possíveis para localizar e citar o responsável, nos limites da razoabilidade, fazendo juntar aos autos informação comprobatória dos diferentes meios experimentados que restaram frustrados, tal como se demonstrou no item anterior da presente instrução (Acórdão 4.851/20171ª Câmara, Relator Ministro-Substituto Augusto Sherman) .
 Nos processos do TCU, a revelia não leva à presunção de que seriam verdadeiras todas as imputações levantadas contra os responsáveis, diferentemente do que ocorre no processo civil, em que a revelia do réu opera a presunção da verdade dos fatos narrados pelo autor (Acórdão 1009/2018-TCU-Plenário, Relator: BRUNO DANTAS; 2.369/2013-Plenário, Relator: BENJAMIN ZYMLER; e 2.449/2013-Plenário, Relator: BENJAMIN ZYMLER) . Dessa forma, a avaliação da responsabilidade do agente não pode prescindir da prova existente no processo ou para ele carreada. 
 Ao não apresentar sua defesa, o responsável deixou de produzir prova da regular aplicação dos recursos sob sua responsabilidade, em afronta às normas que impõem aos gestores públicos a obrigação legal de, sempre que demandados pelos órgãos de controle, apresentar os documentos que demonstrem a correta utilização das verbas públicas, a exemplo do contido no art. 93 do Decreto-Lei 200/1967: 'Quem quer que utilize dinheiros públicos terá de justificar seu bom e regular emprego na conformidade das leis, regulamentos e normas emanadas das autoridades administrativas competentes.'
 Mesmo as alegações de defesa não sendo apresentadas, considerando o princípio da verdade real que rege esta Corte, procurou-se buscar, em manifestações do responsável na fase interna desta tomada de contas especial, se havia algum argumento que pudesse ser aproveitado a seu favor. 
 Todavia, os argumentos apresentados na fase interna (peça 26) não elidem as irregularidades apontadas. Isso porque o responsável apenas informou que não possuía os documentos requisitados, já que o projeto havia sido executado em outras gestões, pedindo prorrogação de prazo para trazê-los, além do pedido de cópia integral do processo. Mas não voltou a se manifestar nos autos.
 Em se tratando de processo em que a parte interessada não se manifestou acerca das irregularidades imputadas, não há elementos para que se possa efetivamente aferir e reconhecer a ocorrência de boa-fé na conduta do responsável, podendo este Tribunal, desde logo, proferir o julgamento de mérito pela irregularidade das contas, nos termos dos §§ 2º e 6º do art. 202 do Regimento Interno do TCU (Acórdão 2064/2011-TCU-Primeira Câmara (relator: Ubiratan Aguiar) , 6.182/2011-1ª Câmara (relator: Weber de Oliveira) , 4.072/2010-1ª Câmara (Relator: Valmir Campelo) , 1.189/2009-1ª Câmara (Relator: Marcos Bemquerer) e 731/2008-Plenário (Relator: Aroldo Cedraz) .
 Dessa forma, o responsável Grêmio Recreativo Escola de Samba Estação Primeira de Mangueira deve ser considerado revel, nos termos do art. 12, § 3º, da Lei 8.443/1992, devendo as contas serem julgadas irregulares, condenando-o ao débito apurado.
Prescrição da Pretensão Punitiva
 Vale ressaltar que a pretensão punitiva do TCU, conforme Acórdão 1441/2016-TCU-Plenário, Relator: Benjamin Zymler, que uniformizou a jurisprudência acerca dessa questão, subordina-se ao prazo geral de prescrição indicado no art. 205 do Código Civil, que é de dez anos, contado da data de ocorrência da irregularidade sancionada, nos termos do art. 189 do Código Civil, sendo este prazo interrompido pelo ato que ordenar a citação, a audiência ou a oitiva do responsável.
 No caso em exame, ocorreu a prescrição, uma vez que a irregularidade sancionada ocorreu em 2006, e o ato de ordenação da citação ocorreu em 21/2/2020.
CONCLUSÃO
 Em face da análise promovida na seção 'Exame Técnico', verifica-se que o responsável Grêmio Recreativo Escola de Samba Estação Primeira de Mangueira não logrou comprovar a boa e regular aplicação dos recursos e, instado a se manifestar, optou pelo silêncio, configurando a revelia, nos termos do § 3º do art. 12, da Lei 8.443/1992. Ademais, inexistem nos autos elementos que demonstrem a boa-fé do responsável ou a ocorrência de outras excludentes de culpabilidade.
 Vale ressaltar que a jurisprudência pacífica nesta Corte é no sentido da imprescritibilidade das ações de ressarcimento ao erário (Súmula TCU 282) . Dessa forma, identificado dano ao erário, devese instaurar e julgar o processo de tomada de contas especial para responsabilizar seus agentes causadores, respeitando o direito ao contraditório e à ampla defesa, independentemente de quando ocorreram os atos impugnados.
 Verifica-se também que houve a prescrição da pretensão punitiva, conforme análise já realizada.
 Tendo em vista que não constam dos autos elementos que permitam reconhecer a boa-fé do responsável, sugere-se que as suas contas sejam julgadas irregulares, nos termos do art. 202, § 6º, do Regimento Interno do TCU, com a imputação do débito atualizado monetariamente e acrescido de juros de mora, nos termos do art. 202, § 1º, do Regimento Interno do TCU, descontado o valor eventualmente recolhido.
 Por fim, como não houve elementos que pudessem modificar o entendimento acerca das irregularidades em apuração, mantém-se a matriz de responsabilização presente na peça 39.
PROPOSTA DE ENCAMINHAMENTO
 Diante do exposto, submetemos os autos à consideração superior, propondo ao Tribunal:
considerar revel o responsável Grêmio Recreativo Escola de Samba Estação Primeira de Mangueira (30.029.219/0001-84) , para todos os efeitos, dando-se prosseguimento ao processo, com fulcro no art. 12, § 3º, da Lei 8.443/1992; 
excluir da relação processual Álvaro Luiz Caetano e Percival Pires;
julgar irregulares, nos termos dos arts. 1º, inciso I, 16, inciso III, alíneas 'b' e 'c', da Lei 8.443/1992, c/c os arts. 19 e 23, inciso III, da mesma Lei, as contas do responsável Grêmio Recreativo Escola de Samba Estação Primeira de Mangueira (30.029.219/0001-84) , condenando-o ao pagamento das importâncias a seguir especificadas, atualizadas monetariamente e acrescidas dos juros de mora, calculadas a partir das datas discriminadas até a data da efetiva quitação do débito, fixando-lhe o prazo de quinze dias, para que comprove, perante o Tribunal, o recolhimento das referidas quantias aos cofres do Fundo Nacional de Cultura, nos termos do art. 23, inciso III, alínea 'a', da citada lei, c/c o art. 214, inciso III, alínea 'a', do Regimento Interno do TCU.  
Débitos relacionados ao responsável Grêmio Recreativo Escola de Samba Estação Primeira de Mangueira (30.029.219/0001-84) :
	Data de ocorrência
	Valor histórico (R$) 
	Tipo da parcela

	23/2/2006
	350.000,00
	Débito

	23/2/2006
	40.000,00
	Débito

	31/3/2006
	150.000,00
	Débito

	23/2/2006
	15,00
	Crédito

	23/2/2006
	15,00
	Crédito

	3/3/2006
	0,10
	Crédito

	7/3/2006
	25,57
	Crédito

	7/3/2006
	29,40
	Crédito

	7/3/2006
	22,72
	Crédito

	7/3/2006
	13,40
	Crédito

	7/3/2006
	24,75
	Crédito

	7/3/2006
	7,04
	Crédito

	8/3/2006
	9,90
	Crédito

	13/3/2006
	18,26
	Crédito

	14/3/2006
	47,30
	Crédito

	14/3/2006
	12,87
	Crédito

	14/3/2006
	15,40
	Crédito

	14/3/2006
	10,45
	Crédito

	14/3/2006
	1.302,43
	Crédito

	15/3/2006
	13,36
	Crédito

	15/3/2006
	6,60
	Crédito

	15/3/2006
	15,00
	Crédito

	16/3/2006
	11,00
	Crédito

	17/3/2006
	7,45
	Crédito

	22/3/2006
	149,41
	Crédito

	4/4/2006
	17,94
	Crédito

	7/4/2006
	16,50
	Crédito

	7/4/2006
	8,30
	Crédito

	7/4/2006
	12,10
	Crédito

	12/4/2006
	147,41
	Crédito

	17/4/2006
	15,00
	Crédito

	25/4/2006
	412,85
	Crédito

	3/5/2006
	13,74
	Crédito

		Valor atualizado do débito (com juros) em 25/8/2020: R$ 1.999.012,36
autorizar, desde logo, a cobrança judicial das dívidas, caso não atendidas a notificação, na forma do disposto no art. 28, inciso II, da Lei 8.443/1992;
autorizar também, desde logo, se requerido, com fundamento no art. 26 da Lei 8.443, de 1992, c/c o art. 217, §§ 1º e 2º, do Regimento Interno do TCU, o parcelamento da (s) dívida (s) em até 36 parcelas, incidindo, sobre cada parcela, corrigida monetariamente, os correspondentes acréscimos legais, fixando-lhe o prazo de quinze dias, a contar do recebimento da notificação, para comprovar, perante o Tribunal, o recolhimento da primeira parcela, e de trinta dias, a contar da parcela anterior, para comprovar os recolhimentos das demais parcelas, devendo incidir, sobre cada valor mensal, atualizado monetariamente, os juros de mora devidos, no caso do débito, na forma prevista na legislação em vigor, alertando o responsável de que a falta de comprovação do recolhimento de qualquer parcela importará o vencimento antecipado do saldo devedor, nos termos do § 2º do art. 217 do Regimento Interno deste Tribunal; 
enviar cópia do Acórdão a ser prolatado à Procuradoria da República no Estado de RJ, nos termos do § 3º do art. 16 da Lei 8.443/1992, c/c o § 7º do art. 209 do Regimento Interno do TCU, para adoção das medidas cabíveis; e
enviar cópia do Acórdão que vier a ser proferido ao Secretaria Especial da Cultura e ao responsável, para ciência;
informar à Procuradoria da República no Estado de RJ, à Secretaria Especial da Cultura e ao responsável que a presente deliberação, acompanhada do Relatório e do Voto que a fundamenta, está disponível para a consulta no endereço www.tcu.gov.br/acordaos, além de esclarecer que, caso requerido, o TCU poderá fornecer sem custos as correspondentes cópias, de forma impressa; e
informar à Procuradoria da República no Estado de RJ que, nos termos do parágrafo único do art. 62 da Resolução TCU 259/2014, os procuradores e membros do Ministério Público credenciados nesta Corte podem acessar os presentes autos de forma eletrônica e automática, ressalvados apenas os casos de eventuais peças classificadas como sigilosas, as quais requerem solicitação formal.
2.	O Diretor e o Secretário da SecexTCE ratificaram a instrução acima (peças 54 e 55) .
3.	O representante do Ministério Público junto ao Tribunal de Contas da União (MP/TCU) , em sua intervenção regimental, divergiu do encaminhamento alvitrado pela unidade técnica (peça 56) .
4.	Segundo o Parquet, " (...) as regras aplicáveis à prescrição da pretensão punitiva, nos termos do Acórdão 1441/2016-TCU-Plenário, são as mesmas que ora propomos para a análise da prescrição da pretensão de ressarcimento ao erário; considerando que, in casu, a irregularidade que ensejou a aplicação de sanção é a mesma que deu causa à condenação em débito, assim como são as mesmas as causas interruptivas e demais variáveis; entendo cabível a análise em conjunto da ocorrência da prescrição para ambas pretensões. (...) Portanto, adotando-se como parâmetro o exame perpetrado neste parecer acerca da matéria, verifica-se a incidência da prescrição das pretensões punitiva e de ressarcimento ao erário no âmbito deste processo, pois, tomando-se como referência a configuração da irregularidade no exercício de 2006, o prazo prescricional de dez anos estabelecido no artigo 205 do Código Civil completou-se antes que fosse interrompido pelo ato de autorização da citação do responsável, ocorrido em 11/3/2020 (peça 43) ."
5.	Desse modo, o representante do MP/TCU manifestou-se pelo arquivamento do presente feito, sem julgamento do mérito, nos termos do art. 212 do RITCU.
É o relatório.

não há

Procurador Sérgio Ricardo Costa Caribé

TOMADA DE CONTAS ESPECIAL. RECURSOS CAPTADOS POR FORÇA DE PROJETO CULTURAL. NÃO COMPROVAÇÃO DA REGULAR APLICAÇÃO. CITAÇÃO. REVELIA. CONTAS IRREGULARES. DÉBITO. PRESCRIÇÃO DA PRETENSÃO PUNITIVA. CIÊNCIA.

TOMADA DE CONTAS ESPECIAL (TCE)

Em exame, processo de tomada de contas especial instaurada pela Secretaria Especial de Cultura em desfavor do Grêmio Recreativo Escola de Samba Estação Primeira de Mangueira e de seus então presidentes, srs. Álvaro Luiz Caetano (gestão de 2004 a 2006) e Percival Pires (gestão de 2006 a 2009) , em razão da não comprovação da regular aplicação dos recursos captados por força de projeto cultural.
2.	O objeto do ajuste era a realização do desfile da escola de samba Mangueira no Carnaval de 2006, compreendendo desde a concepção do desfile até a apresentação final. A vigência do ajuste foi de 31/12/2009 a 30/12/2016. 
3.	Foi autorizada a captação do total de R$ 1.718.713,00, no período de 23/2/2006 a 31/3/2006, com prazo de execução de 2/3/2006 a 31/3/2006. A proponente captou valores que alcançaram o montante de R$ 540.000,00, conforme atestam os recibos e os extratos bancários constantes dos autos.
4.	O fundamento para a instauração da tomada de contas especial foi a não comprovação da boa e regular aplicação dos recursos recebidos da União em face da reprovação da prestação de contas apresentada.
5.	O Relatório de Tomada de Contas Especial 478/2017 (peça 33) indicou a ocorrência de dano ao erário correspondente a R$ 540.000,00, em razão da não apresentação da documentação necessária para a aprovação das contas, sob responsabilidade solidária dos ex-presidentes da entidade.
II
6.	Nesta Corte de Contas, em instrução preliminar, entendeu-se pelo afastamento da responsabilidade dos srs. Álvaro Luiz Caetano e Percival Pires, uma vez que, quanto ao primeiro, já havia transcorrido mais de dez anos sem a sua notificação e, quanto ao segundo, inexistiam evidências de que houvesse participado da gestão dos recursos repassados.
7.	Foi, então, promovida a citação do Grêmio Recreativo Escola de Samba Estação Primeira de Mangueira para que apresentasse alegações de defesa em face da não comprovação da boa e regular aplicação dos recursos.
8.	Regularmente notificada, a entidade permaneceu silente, devendo ser considerada revel, nos termos do art. 12, § 3º, da Lei 8.443/1992.
9.	A SecexTCE propôs, por conseguinte, o julgamento pela irregularidade das contas, com imputação de débito.
10.	Quanto à eventual aplicação de multa, a unidade técnica ressaltou a ocorrência da prescrição na presente hipótese, uma vez que a irregularidade sancionada ocorreu em 2006, e o ato de ordenação da citação deu-se em 21/2/2020.
11.	O Parquet especializado, por sua vez, defendeu a tese de reconhecimento da prescrição da pretensão punitiva e da pretensão de ressarcimento ao erário, esta última, sobretudo, em face da evolução da jurisprudência do Supremo Tribunal Federal a respeito da matéria.
III
12.	Com as devidas vênias ao posicionamento do MP/TCU, ratifico a análise efetuada pela unidade técnica, razão por que a incorporo às minhas razões de decidir.
13.	Inexistem, nos autos, quaisquer elementos capazes de comprovar a boa e regular aplicação dos recursos captados por força do projeto cultural em comento, cuja prestação de contas restou reprovada pela Secretaria Especial de Cultura.
14.	Conforme constou do parecer técnico exarado pela Secretaria, o proponente não comprovou que "a execução do projeto privilegiou a aplicação dos recursos nos itens de produção, principalmente nas compras dos materiais para montagem da estrutura física do desfile" (peça 5, p. 2) . Ademais, ressaltou-se que "os produtos ou direitos resultantes do projeto não foram realizados dentro dos limites estabelecidos, bem como não proporcionou a democratização do acesso aos bens e serviços resultantes, não atendendo ao contido nos artigos 27, 44, 45 e 46 do Decreto 5.761/2006" (peça 5, p. 3) .
15.	Importa registrar que, após a análise inicial da prestação de contas, a Secretaria Especial de Cultura efetuou diligências junto ao Grêmio Recreativo Escola de Samba Estação Primeira de Mangueira com vistas à obtenção de documentação complementar que viabilizasse a demonstração do escorreito emprego dos valores federais. Depois de requerer prorrogação de prazo, a entidade respondeu que " (...) a atual presidência não encontrou qualquer arquivo referente a estes projetos ou atividades das gestões anteriores" (peça 5, p. 4) .
16.	Diante da revelia da entidade nestes autos, a ausência de elementos comprobatórios da execução do objeto ajustado permanece, pois, inalterada.
17.	Cumpre destacar que o ônus de comprovar a regularidade da integral aplicação dos recursos públicos compete ao gestor, por meio de documentação idônea, que demonstre, de forma efetiva e inequívoca, os gastos efetuados e o nexo de causalidade entre as despesas realizadas e os recursos federais recebidos. Dessa forma, o responsável deve trazer aos autos informações consistentes que afastem as irregularidades de forma cabal.
18.	Ressalta-se que o dever de prestar contas é inerente à gestão de recursos públicos, constituindo um dos pilares do sistema republicano. Ao descumpri-lo, o responsável infringe a Constituição Federal, as normas que regem a administração pública e as obrigações assumidas por meio do ajuste firmado. Essa omissão abre a possibilidade, inclusive, de que a totalidade dos recursos transferidos tenha sido desviada, em benefício do gestor ímprobo ou de pessoas por ele determinadas.
19.	Acolho, pois, a proposta formulada pela unidade técnica no sentido de julgar irregulares as presentes contas, com imputação de débito correspondente à totalidade dos valores geridos.
20.	Importa reafirmar que o entendimento desta Corte de Contas ainda é pacífico no sentido de que as ações de ressarcimento movidas pelo Estado contra os agentes causadores de danos ao Erário são imprescritíveis, nos termos do art. 37, § 5º, da Constituição Federal, da Súmula TCU 282 e de farta jurisprudência do Tribunal.
21.	Não é do desconhecimento deste Tribunal que, na sessão virtual encerrada no dia 17/4/2020, o Plenário do Supremo Tribunal Federal, ao apreciar o Recurso Extraordinário 636.886, decidiu, em repercussão geral, com 7 votos favoráveis e 3 votos com ressalvas, fixar a tese de que "é prescritível a pretensão de ressarcimento ao Erário fundada em decisão do Tribunal de Contas". Não obstante essa respeitável decisão, ainda pairam diversas dúvidas sobre a matéria, pois é possível a conclusão de que a deliberação não tratou da prescrição do processo de controle externo levado a cabo perante o Tribunal de Contas da União, mas sim da prescrição intercorrente ocorrida durante a fase de execução do acórdão condenatório do Tribunal.
22.	Logo, deve prevalecer, neste momento, a jurisprudência reinante sobre a matéria, de modo que não há que se falar em prescrição do débito.
23.	Ainda que se interprete que a decisão do STF seja também aplicável à tramitação do processo de controle externo no âmbito do TCU, exsurgem outras diversas questões fundamentais para que esta Corte de Contas estabeleça novo tratamento acerca da prescrição do débito e da pretensão punitiva, em particular quais seriam o dies a quo (data de ocorrência do fato irregular ou data do seu conhecimento pelo TCU) e as hipóteses de interrupção da prescrição.
24.	Diante de todas as dúvidas ainda existentes sobre a decisão do STF no âmbito do Recurso Extraordinário 636.886, opto por aplicar ao caso em exame a atual jurisprudência do TCU no que tange ao ressarcimento do dano.
25.	No que toca à aplicação de sanções, adoto o entendimento atual desta Corte de Contas sobre a matéria, consolidado no incidente de uniformização de jurisprudência apreciado pelo Acórdão 1441/2016-TCU-Plenário. Este julgado adotou o prazo geral de prescrição indicado no art. 205 do Código Civil, que é de dez anos.
26.	In casu, considerando que a irregularidade ocorreu em 2006 e que o ato de ordenação da citação foi praticado em 21/2/2010, tem-se como ocorrida a prescrição em relação à aplicação de sanção ao responsável.
	Ante o exposto, voto no sentido de que o Tribunal adote o acórdão que ora submeto à deliberação desta Primeira Câmara.
              TCU, Sala de Sessões Ministro Luciano Brandão Alves de Souza, em     de fevereiro de 2021.
BENJAMIN ZYMLER 
Relator